ACORDAO-COMPLETO-2370563

ACÓRDÃO 8694/2019 ATA 33/2019 - SEGUNDA CÂMARA

VISTOS, relatados e discutidos estes autos de tomada de contas especial instaurada em razão do desvio de finalidade na aplicação dos recursos oriundos do Convênio 474/2008, celebrado com o Ministério da Integração Nacional, o qual tinha por objeto a implantação de galeria de águas pluviais, poços de visita e boca de lobo na Avenida Elísio Vaz, Avenida João Gonçalves de Lima e Rua 8, localizadas no Setor Leste do Município de Planaltina/GO,
ACORDAM os Ministros do Tribunal de Contas da União, reunidos em sessão da 2ª Câmara, em:
9.1. nos termos do art. 12, § 3º, da Lei 8.443/1992, considerar revel, para todos os efeitos, o Sr. José Olinto Neto;
9.2. com fundamento nos arts. 1º, inciso I, 16, inciso III, alíneas “b” e “c”, da Lei 8.443/1992 c/c os arts. 19 e 23, inciso III, da mesma lei e nos arts. 1º, inciso I, 202, § 6º, 209, inciso I, e 210 e 214, inciso III, do Regimento Interno do TCU, julgar irregulares as contas do Sr. José Olinto Neto e condená-lo em débito, pelos valores originais abaixo discriminados, atualizados monetariamente e acrescidos dos juros de mora a partir das datas indicadas, nos termos da legislação vigente, até a efetiva quitação do débito, fixando-lhe o prazo de 15 (quinze) dias, a contar da ciência, para que comprove, perante o Tribunal, (art. 214, inciso III, alínea “a”, do Regimento Interno do TCU) , o recolhimento da dívida aos cofres do Tesouro Nacional;
	VALOR (R$) 
	DATA

	400.000,00
	15/7/2009

	400.000,00
	6/3/2012

9.3. aplicar ao Sr. José Olinto Neto a multa prevista no art. 57 da Lei 8.443/1992, no valor de R$ 130.000,00 (centro e trinta mil reais) , fixando-lhe o prazo de 15 (quinze) dias, a contar da notificação, para que comprove perante o Tribunal (art. 23, inciso III, alínea “a” da Lei 8.443/1992 c/c o art. 214, inciso III, alínea “a”, do RI/TCU) o recolhimento da dívida aos cofres do Tesouro Nacional, atualizada monetariamente, a contar da data deste Acórdão até a data do efetivo recolhimento, caso não seja paga no prazo estabelecido, na forma da legislação em vigor;
9.4. autorizar, desde logo, com amparo no art. 28, inciso II, da Lei 8.443/1992, a cobrança judicial das dívidas, caso não atendidas as notificações;
9.5. autorizar, desde já, nos termos do art. 26 da Lei 8.443/1992, o parcelamento das dívidas em até 36 (trinta e seis) parcelas mensais e sucessivas, atualizadas monetariamente até a data do pagamento, esclarecendo ao responsável que a falta de pagamento de qualquer parcela importará no vencimento antecipado do saldo devedor (art. 217, § 2º, do Regimento Interno do TCU) , sem prejuízo das demais medidas legais cabíveis;
9.6. dar ciência desta decisão ao responsável, ao Ministério da Integração Nacional e à Procuradoria da República no Estado de Goiás, nos termos do art. 16, § 3º, da Lei 8.443/1992 c/c o art. 209, § 7º, do Regimento Interno deste Tribunal.

Tomada de contas especial instaurada  em razão do desvio de finalidade na aplicação dos recursos repassados por meio de convênio, tendo por objeto a implantação de galeria de águas pluviais, poços de visita e boca de lobo.

Segunda Câmara

Município de Planaltina/GO (01.740.422/0001-66).

3. Interessados/Responsáveis:
3.1. Interessado: Ministério da Integração Nacional (extinto) (03.353.358/0001-96).
3.2. Responsável: José Olinto Neto (XXX.247.931-XX).

13.1. Ministros presentes: Ana Arraes (Presidente), Augusto Nardes (Relator) e Aroldo Cedraz.
13.2. Ministro-Substituto convocado: Weder de Oliveira.
13.3. Ministro-Substituto presente: André Luís de Carvalho.

AUGUSTO NARDES

Adoto como relatório a instrução inicial lavrada no âmbito da Secretaria de Controle Externo de Tomada de Contas Especial (peça 38) , a qual contou com a anuência do escalão dirigente da unidade técnica e do Ministério Público junto a este Tribunal: 
“INTRODUÇÃO
1.	Cuidam os autos de tomada de contas especial instaurada pela Secretaria de Infraestrutura Hídrica/Ministério da Integração Nacional, em desfavor do Sr. José Olinto Neto (CPF XXX.247.931-XX) , ex-prefeito de Planaltina/GO (Gestões 2009-2012 e 1/1/2013 a 15/7/2013) , em razão do desvio de finalidade na aplicação dos recursos repassados por meio do Convênio 474/2008 (Siafi 701082) celebrado entre o Ministério e o município de Planaltina/GO, tendo por objeto a ‘implantação de galeria de águas pluviais, poços de visita e boca de lobo na Avenida Elísio Vaz, Avenida João Gonçalves de Lima e Rua 08, localizadas no Setor Leste do município de Planaltina/GO’ (peça 3, p. 98-105) , com vigência estipulada para o período de 30/12/2008 a 31/12/2014 (peça 3, p. 105 e peça 16, p. 146) .
HISTÓRICO
2.	O valor dos recursos orçados para implementação do objeto do Convênio 474/2008 foi de R$ 1.320.000,00, sendo R$ 1.200.000,00 do Concedente e R$ 120.000,00 do Convenente, dos quais foram repassados R$ 800.000,00 mediante as seguintes Ordens Bancárias:
	OB
	Data
	Valor em R$
	Localização

	2009OB802503
	8/7/2009
	400.000,00
	Peça 3, p. 149

	2012OB800300
	2/3/2012
	400.000,00
	Peça 13, p. 136

3.	Os recursos federais foram creditados na conta específica do Convênio, respectivamente em 15/7/2009 e 6/3/2012 (peça 15, p. 15 e 47) .
4.	A inscrição de responsabilidade do Sr. José Olinto Neto foi efetuada mediante a Nota de Lançamento 2016NL000186, de 2/9/2016 (peça 19, p. 17) , caracterizando o débito com o Tesouro.
5.	Registra-se que o Ministério da Integração Nacional (MI) instaurou, intempestivamente, o processo de TCE, uma vez que a vigência do Convênio 474/2008 expirou em 31/12/2014, e o Relatório de Tomada de Contas Especial foi concluído em 12/9/2016 (peça 19, p. 18-27) .
6.	Em relação às providências adotadas pelos órgãos de controle, no âmbito administrativo interno, com vistas a sanear as irregularidades verificadas, constam, nos autos, as seguintes:
	Documento
	Data
	Assunto
	Conclusão
	Peça, p.

	82/2010
	23/5/2010
	Relatório
	Liberou a 2ª parcela, mas não a 3ª, devido a pendências do Convenente
	13, p. 72-73

	807/2010
	16/11/2010
	Parecer Financeiro
	Aprovou a prestação parcial da 1ª parcela
	13, p. 95-96

	209/2012
	5/10/2012
	Mensagem por Fax
	Solicitou inserir documentos no Siconv para complementar prestação de contas parcial
	16, p. 91

	8/2013
	2/9/2013
	Nota Técnica
	Relatou diversas pendências no Siconv
	16, p. 133-135

	5/2014
	22/7/2014
	Relatório de Supervisão e acompanhamento de obras
	Em vistoria ‘in loco’, foi constatada, entre outras irregularidades, divergência entre o objeto do Convênio e do Contrato, não se atestando qualidade aceitável da obra
	16, p. 154-155

	8/2014
	12/8/2014
	Parecer Técnico
	Tendo em vista que a licitação e o contrato foram pretéritos à assinatura do termo de convênio, recomendou a glosa total dos valores, uma vez que não se comprovou enquadramento no art. 36 da Portaria Interministerial MPOG/MF/CGU 507/2011.
	16, p. 160-165

	29/2015
	25/3/2015
	Parecer Técnico 
	Analisou pedido de reconsideração ante as constatações do Parecer Técnico 8/2014
	17, p. 14-22

	S/N
	24/2/2016
	Despacho
	Face o entendimento do Acórdão 1840/2015-TCU-Plenário, solicitou à área técnica reanálise do processo e quantificação do dano.
	17, p. 52-54

	165139
	4/3/2016
	Despacho
	A área técnica inform que o citado decisum não guarda pertinência com os motivos da recomendação de glosa 
	18, p. 24-25

	52/2016
	30/3/2016
	Parecer Financeiro
	Não aprovou a prestação e contas e encaminhou para instauração de TCE
	18, p. 26-30

7.	O Convenente apresentou a seguinte documentação:
	Documento
	Data
	Assunto
	Peça, p.

	S/N
	10/12/2009
	Encaminha prestação de contas (1ª parcela) 
	3, p. 158 

	S/N
	10/5/2012
	Encaminha prestação de contas (2ª parcela) 
	13, p. 148

	S/N
	10/12/2010
	Encaminha documentos solicitados no Oficio 570/MI e apresenta justificativas para mudanças no projeto
	16, p. 29

	S/N
	27/1/2015
	Resposta ao Ofício 862/MI, apresenta justificativas para os apontamentos do Parecer 8/2014/MI
	16, p. 193- 203

8.	Em 12/9/2016, foi expedido o Relatório de TCE 42/2016, concluindo pela imputação de débito ao responsável, no valor original de R$ 800.000,00 (peça 19, p. 18-27) , regularmente notificado conforme a seguir:
	Documento
	Data
	Conteúdo
	Peça, p.

	570/2010
	13/10/2010
	Tendo em vista o Relatório 82/2010, solicitou os seguintes documentos: ‘as built’ e tabela comparativa entre os quantitativos e respectivos custos (projetados e executados) 
	13, p. 85

	861/2014
	13/11/2014
	Solicitou devolução total dos recursos repassados, recebido AR peça 15, p. 189
	16, p. 179-180

9. Em 13/9/2016, foi expedido o Ofício 487/2016-MI encaminhando a TCE à CGU (peça 19, p. 28) .
10. Em 26/10/2016, foram expedidos o Relatório de Auditoria, o Certificado de Auditoria e o Parecer do Dirigente do Órgão de Controle Interno (referências 1044/2016-CGU) , todos concluído pelo débito do responsável e irregularidade das contas, nos exatos termos apregoados pelo Ministério da Integração Nacional (peça 19, p. 30-35) , com o Pronunciamento Ministerial em 3/11/2016 encaminhando os autos ao TCU (peça 19, p. 43) .
11. Visando a esclarecer alguns fatos relacionados a este processo, por meio do Ofício 880/2017-TCU-Secex/RN, de 22/8/2017 (peça 24) foi realizada diligência ao Ministério da Integração Nacional para que:
reexamine a prestação de contas do Convênio 474/2008 (Siafi 701082) , sob os pontos de vista da execução física e financeira, manifestando-se expressamente sob a existência real de nexo de causalidade entre os recursos liberados e a documentação apresentada pelo Convenente, levando em consideração, no que couber, o Relatório de Supervisão e Acompanhamento de Obras 5/2014-MI (peça 16, p. 154-155) , pendente de individualização dos valores das irregularidades apontadas, uma vez que a constatação de que a licitação e o contrato foram pretéritos à assinatura do Termo de Convênio não tem o condão de, por si só, ensejar a glosa total dos valores.
12. Em resposta, por meio do Ofício 335/AECI/MI, de 27/11/2017 (peça 28) , o Ministério da Integração Nacional informou que, em atendimento ao Ofício 880/2017-TCU-Secex/RN, foram elaborados os seguintes documentos:	Nota Técnica 208/2017/SIH/DOH/CGSOB (peça 28, p. 3-6) ; Ofício 539/2017-SIH/MI (peça 28, p. 7-8) ; Relatório de Supervisão e Acompanhamento de Obras, (peça 28, p. 9-14) ; Nota Técnica 241/2017- CGSOB/DOH/SIH/MI; Despacho CGSOB (peça 28, p. 25) e Nota Técnica 268/2017/DTCE/CDTCE/CGPC/DGI/SECEX/MI (peça 28, p. 27-29) . 
13. Nos termos da instrução (peça 30) , analisaram-se os documentos apresentados, concluindo-se pela citação do Sr. José Olinto Neto, nos seguintes termos: 
a) Irregularidade: não comprovação da boa e regular aplicação dos recursos públicos repassados pelo Ministério da Integração Nacional ao Município de Planaltina/GO, por meio do Convênio 474/2008 (Siafi 701082) , tendo por objeto a ‘implantação de galeria de águas pluviais, poços de visita e boca de lobo na Avenida Elísio Vaz, Avenida João Gonçalves de Lima e Rua 08, localizadas no Setor Leste do município de Planaltina/GO’ em vista da impossibilidade de se estabelecer o nexo causal entre os recursos repassados e a obra executada, resultante das seguintes irregularidades demonstradas no Parecer Técnico 8/2014 (peça 16, p. 160-165) , no Parecer Técnico 29/2015 e na Nota Técnica 241/2017:
a.1) licitação e contrato pretérito à aprovação do convênio, sem os pressupostos básicos para que tal licitação pudesse ser utilizada, qual sejam, estrita observância aos preceitos da Lei no 8.666/93 e às demais normas aplicáveis aos convênios
a.2) Contrato genérico, pois cita os bairros sem especificar as ruas;
a.3) o Bairro no qual se localiza o objeto do plano de trabalho não estava contemplado no contrato original, sendo acrescido por aditivo contratual firmado em período semelhante à apresentação do projeto no MI, porém, anteriormente à formalização do convênio, caracterizando o descompasso temporal entre a inclusão da despesa em contrato administrativo e sua verdadeira previsão de disponibilidade;
a.4) prestação de contas insuficiente, de modo a não possibilitar o nexo de casualidade entre os recursos liberados e a documentação apresentada; destacando que as medições apresentadas são uma adaptação à planilha aprovada no MI, não podendo ser consideradas instrumentos de atestamento dos serviços, pois não tem a verdadeira correspondência ao contrato firmado no âmbito da prefeitura, conforme as seguintes constatações: 
I - O convenente ora utiliza preços da planilha aprovada junto ao MI, ora utiliza preços do contrato (na medição existe um índice de reajuste em relação a eles que varia de 12,3% a 12,9% que não têm explicação formal no processo - foi verificado por matemática reversa durante a análise da situação) .
II - Alguns preços não obedecem a nenhuma das considerações acima.
III - Utiliza a descrição exata da planilha aprovada junto ao MI e não a descrição dos serviços da planilha de contrato (alguns serviços têm descrição um pouco diferente) .
IV - Não faz referência ao item de planilha de contrato ao qual se está medindo (está em branco) , impedindo a real identificação do item quantificado na medição.
V - Utiliza a quantidade exata dos serviços apresentados na planilha aprovada junto ao MI, sendo que as quantidades de planilha de contrato (4º TA é o último aditivo apresentado) , em alguns casos, são menores que essas e, por isso, não poderiam ser medidas (não se pode medir serviço não constante em contrato) .
VI - Alguns dos serviços medidos existem na planilha aprovada no MI, mas não na planilha de contrato. 
b) Condutas:
b.1) utilizar licitação e contrato pretérito à aprovação do convênio, sem os pressupostos básicos para que tal licitação pudesse ser utilizada, qual sejam, estrita observância aos preceitos da Lei no 8.666/93 e às demais normas aplicáveis aos convênios
b.2) utilizar contrato genérico, pois cita os bairros sem especificar as ruas;
b.3) acrescer o Bairro no qual se localiza o objeto do plano de trabalho por aditivo contratual firmado em período semelhante à apresentação do projeto no MI, porém, anteriormente à formalização do convênio, caracterizando o descompasso temporal entre a inclusão da despesa em contrato administrativo e sua verdadeira previsão de disponibilidade;
b.4) prestar contas de forma insuficiente, de modo a não possibilitar o nexo de casualidade entre os recursos liberados e a documentação apresentada; destacando que as medições apresentadas são uma adaptação à planilha aprovada no MI, não podendo ser consideradas instrumentos de atestamento dos serviços, pois não tem a verdadeira correspondência ao contrato firmado no âmbito da prefeitura.
b.5) apresentar medições com divergências de quantidades em relação as planilhas de contrato;
b.6) apresentar medições de serviços que não constam na planilha de contrato. 
c) Dispositivos violados: CRFB, arts. 70, parágrafo único, e 71, inciso II; Lei 8.666/1993, § 2ºart. 7; Convênio 474/2008.
13.1. Em cumprimento ao pronunciamento da unidade (peça 32) , foi efetuada a citação do responsável, conforme delineado adiante:
	Ofício
	Data do ofício
	Data de Recebimento do Ofício
	Nome do Recebedor do Ofício
	Observação
	Fim do Prazo para defesa

	3082/2019-TCU/SECEX-TCE (peça 34) 
	28/5/2019
	14/6/2019 (vide AR de peça 35) 
	Daniela Honorato Rodrigues
	Ofício recebido no endereço do responsável, conforme dados da Receita Federal do Brasil (peça 33) .
	29/6/2019

14. Transcorrido o prazo regimental para apresentação das alegações de defesa, o responsável permaneceu silente, devendo ser considerado revel, nos termos do art. 12, §3º, da Lei 8.443/1992.
EXAME TÉCNICO
Da validade das notificações
15. Preliminarmente, cumpre tecer breves considerações sobre a forma como são realizadas as comunicações processuais no TCU. A esse respeito, destacam-se o art. 179, do Regimento Interno do TCU (Resolução 155, de 4/12/2002) e o art. 4º, inciso III, § 1º, da Resolução TCU 170, de 30 de junho de 2004, in verbis:
Art. 179. A citação, a audiência ou a notificação, bem como a comunicação de diligência, farse-ão:
I - mediante ciência da parte, efetivada por servidor designado, por meio eletrônico, fac-símile, telegrama ou qualquer outra forma, desde que fique confirmada inequivocamente a entrega da comunicação ao destinatário;
II - mediante carta registrada, com aviso de recebimento que comprove a entrega no endereço do destinatário;
III - por edital publicado no Diário Oficial da União, quando o seu destinatário não for localizado
 (...) 
Art. 3º As comunicações serão dirigidas ao responsável, ou ao interessado, ou ao dirigente de órgão ou entidade, ou ao representante legal ou ao procurador constituído nos autos, com poderes expressos no mandato para esse fim, por meio de:
I - correio eletrônico, fac-símile ou telegrama;
II - servidor designado;
III - carta registrada, com aviso de recebimento;
IV - edital publicado no Diário Oficial da União, quando o seu destinatário não for localizado, nas hipóteses em que seja necessário o exercício de defesa’.
Art. 4º. Consideram-se entregues as comunicações:
I - efetivadas conforme disposto nos incisos I e II do artigo anterior, mediante confirmação da ciência do destinatário;
II - realizadas na forma prevista no inciso III do artigo anterior, com o retorno do aviso de recebimento, entregue comprovadamente no endereço do destinatário;
III - na data de publicação do edital no Diário Oficial da União, quando realizadas na forma prevista no inciso IV do artigo anterior.
§ 1º O endereço do destinatário deverá ser previamente confirmado mediante consulta aos sistemas disponíveis ao Tribunal ou a outros meios de informação, a qual deverá ser juntada ao respectivo processo.
 (...) 
16. Bem se vê, portanto, que a validade da citação via postal não depende de que o aviso de recebimento seja assinado pelo próprio destinatário da comunicação, o que dispensa, no caso em tela, a entrega do AR em ‘mãos próprias’. A exigência da norma é no sentido de o Tribunal verificar se a correspondência foi entregue no endereço correto, residindo aqui a necessidade de certeza inequívoca. 
17. Não é outra a orientação da jurisprudência do TCU, conforme se verifica dos julgados a seguir transcritos:
São válidas as comunicações processuais entregues, mediante carta registrada, no endereço correto do responsável, não havendo necessidade de que o recebimento seja feito por ele próprio (Acórdão 3648/2013-TCU-Segunda Câmara, Relator Ministro JOSÉ JORGE) ;
É prescindível a entrega pessoal das comunicações pelo TCU, razão pela qual não há necessidade de que o aviso de recebimento seja assinado pelo próprio destinatário. Entregandose a correspondência no endereço correto do destinatário, presume-se o recebimento da citação. (Acórdão 1019/2008-TCU-Plenário, Relator Ministro BENJAMIN ZYMLER) ;
As comunicações do TCU, inclusive as citações, deverão ser realizadas mediante Aviso de Recebimento - AR, via Empresa Brasileira de Correios e Telégrafos, bastando para sua validade que se demonstre que a correspondência foi entregue no endereço correto. (Acórdão 1526/2007-TCU-Plenário, Relator Ministro AROLDO CEDRAZ) .
18. A validade do critério de comunicação processual do TCU foi referendada pelo Supremo Tribunal Federal, nos termos do julgamento do MS-AgR 25.816/DF, por meio do qual se afirmou a desnecessidade da ciência pessoal do interessado, entendendo-se suficiente a comprovação da entrega do ‘AR’ no endereço do destinatário:
EMENTA: AGRAVO REGIMENTAL. MANDADO DE SEGURANÇA. DESNECESSIDADE DE INTIMAÇÃO PESSOAL DAS DECISÕES DO TRIBUNAL DE CONTAS DA UNIÃO. ART. 179 DO REGIMENTO INTERNO DO TCU. INTIMAÇÃO DO ATO IMPUGNADO POR CARTA REGISTRADA, INICIADO O PRAZO DO ART. 18 DA LEI nº 1.533/51 DA DATA CONSTANTE DO AVISO DE RECEBIMENTO. DECADÊNCIA RECONHECIDA. AGRAVO IMPROVIDO.
O envio de carta registrada com aviso de recebimento está expressamente enumerado entre os meios de comunicação de que dispõe o Tribunal de Contas da União para proceder às suas intimações.
O inciso II do art. 179 do Regimento Interno do TCU é claro ao exigir apenas a comprovação da entrega no endereço do destinatário, bastando o aviso de recebimento simples.
19. No caso vertente, a citação do responsável se deu em endereço proveniente de pesquisas de endereços realizadas pelo TCU (vide parágrafo 13 acima) , com a comprovada entrega do ofício citatório nesse endereço. 
20. Nos processos do TCU, a revelia não leva à presunção de que seriam verdadeiras todas as imputações levantadas contra os responsáveis, diferentemente do que ocorre no processo civil, em que a revelia do réu opera a presunção da verdade dos fatos narrados pelo autor. Dessa forma, a avaliação da responsabilidade do agente não pode prescindir da prova existente no processo ou para ele carreada. 
21. Ao não apresentar suas defesas, o responsável deixou de produzir prova da regular aplicação dos recursos sob sua responsabilidade, em afronta às normas que impõem aos gestores públicos a obrigação legal de, sempre que demandados pelos órgãos de controle, apresentar os documentos que demonstrem a correta utilização das verbas públicas, a exemplo do contido no art. 93 do Decreto-Lei 200/67:
Quem quer que utilize dinheiros públicos terá de justificar seu bom e regular emprego na conformidade das leis, regulamentos e normas emanadas das autoridades administrativas competentes.
22. Mesmo a alegação de defesa não sendo apresentada, considerando o princípio da verdade material que rege esta Corte, procurou-se buscar, em manifestações do responsável na fase interna desta TCE, se havia algum argumento que pudesse ser aproveitado em seu favor.
23. Nessa busca, foram localizados dois momentos em que o convenente compareceu aos autos e apresentou documentos (peça 16, p. 29 e p. 193-203) . Ambas as manifestações já foram objeto de exame e não constituem argumentos de defesa específicos quanto às irregularidades narradas no parágrafo 13 desta instrução, que lhe atribui a não comprovação da boa e regular gestão dos recursos que lhe foram confiados face a impossibilidade de se estabelecer o nexo causal entre os recursos repassados e a obra executada.
24. Logo, não há apresentação de justificativas plausíveis nem documentação apta a comprovar a boa e regular gestão dos recursos. Dessa forma, as irregularidades e condutas mencionadas no ofício citatório, decorrentes do exame técnico na instrução anterior (peça 30) , são bem detalhadas, deixando clara a impossibilidade de se relacionar os recursos repassados com as despesas apresentadas na prestação de contas. 
25. Vale ressaltar que a pretensão punitiva do TCU, conforme Acórdão 1441/2016-TCU-Plenário, que uniformizou a jurisprudência acerca dessa questão, subordina-se ao prazo geral de prescrição indicado no art. 205 do Código Civil, que é de 10 anos, contado da data de ocorrência da irregularidade sancionada, nos termos do art. 189 do Código Civil, sendo este prazo interrompido pelo ato que ordenar a citação, a audiência ou a oitiva do responsável. No caso em exame, não ocorreu a prescrição, uma vez que a data do último repasse de recursos ocorreu em 6/3/2012 e o ato de ordenação da citação ocorreu em 29/4/2019 (peça 32) . 
26. Em se tratando de processo em que a parte interessada não se manifestou acerca das irregularidades imputadas, não há elementos para que se possa efetivamente aferir e reconhecer a ocorrência de boa-fé na conduta dos responsáveis, podendo este Tribunal, desde logo, proferir o julgamento de mérito pela irregularidade das contas, conforme nos termos dos §§ 2º e 6º do art. 202 do Regimento Interno do TCU. (Acórdão 2064/2011-TCU-Primeira Câmara (relator: Ubiratan Aguiar) , 6.182/2011-TCU-1ª Câmara (relator: Weber de Oliveira) , 4.072/2010-TCU-1ª Câmara (Relator: Valmir Campelo) , 1.189/2009-TCU-1ª Câmara (Relator: Marcos Bemquerer) , 731/2008-TCU-Plenário (Relator: Aroldo Cedraz) .
27. Dessa forma, o responsável deve ser considerado revel, nos termos do art. 12, §3º, da Lei 8.443/1992, devendo as contas serem julgadas irregulares, condenando-a ao débito e aplicando a multa prevista no art. 57 da Lei 8.443/1992.
CONCLUSÃO
28. Conclui-se que o responsável deve ser considerado revel, nos termos do art. 12, §3º, da Lei 8.443/1992, devendo as contas do Sr José Olinto Neto serem julgadas irregulares, condenando-o ao débito apurado e aplicando-lhe a multa prevista no art. 57 da Lei 8.443/1992. 
PROPOSTA DE ENCAMINHAMENTO
29. Diante do exposto, submetem-se os autos à consideração superior, propondo:
a) considerar revel o Sr. José Olinto Neto (CPF XXX.247.931-XX) , Prefeito Municipal de Planaltina/GO (Gestões 2009-2012 e 1/1/2013 a 15/7/2013) para todos os efeitos, dando-se prosseguimento ao processo, com fulcro no art. 12, § 3º, da Lei n. 8.443/92;
b) julgar irregulares, nos termos dos arts. 1º, inciso I, 16, inciso III, alínea ‘b’ e ‘c’, § 2º, da Lei 8.443/92 c/c os arts. 19 e 23, inciso III, da mesma Lei, e com arts. 1º, inciso I, 209, inciso II e III, 210 e 214, inciso III, do Regimento Interno/TCU, as contas do Sr. José Olinto Neto (CPF XXX.247.931-XX) , Prefeito Municipal de Planaltina/GO (Gestões 2009-2012 e 1/1/2013 a 15/7/2013) , condenando-o ao pagamento das importâncias a seguir especificadas, atualizadas monetariamente e acrescidas dos juros de mora, calculadas a partir das datas discriminadas até a data do efetiva quitação do débito, fixando-lhe o prazo de quinze dias, para que comprovem, perante o Tribunal, o recolhimento das referidas quantias aos cofres do Fundo Nacional de Desenvolvimento da Educação – FNDE, nos termos do art. 23, inciso III, alínea ‘a’, da citada lei;
b.1) Valor e data original do débito:
	Data
	Valor (R$) 

	15/7/2009
	400.000,00

	6/3/2012
	400.000,00

b.2) Valor do débito atualizado, com juros, em 5/8/2019 (peça 37) : R$ 1.642.355,88
c) aplicar ao Sr. José Olinto Neto (CPF XXX.247.931-XX) , ex-prefeito de Planaltina/GO (Gestões 2009-2012 e 1/1/2013 a 15/7/2013) , a multa prevista no art. 57 da Lei 8.443/92 c/c o art. 267 do RI/TCU, fixando-lhe (s) o prazo de quinze dias, a contar da notificação, para que comprove, perante o Tribunal (art. 214, III, a, do Regimento Interno do TCU) , o recolhimento da dívida aos cofres do Tesouro Nacional, atualizada monetariamente desde a data do acórdão que vier a ser proferido por este Tribunal até a do efetivo recolhimento, se pagas após o vencimento, na forma da legislação em vigor;
d) autorizar, desde logo, nos termos do art. 28, inciso II, da Lei 8.443/1992, a cobrança judicial da dívida, caso não atendida a notificação;
e) autorizar também, desde logo, se requerido, com fundamento no art. 28, inciso I, da Lei 8.443, de 1992 c/c o art. 217, §§ 1º e 2º do Regimento Interno, o parcelamento da dívida em até 36 parcelas, incidindo sobre cada parcela, corrigida monetariamente, os correspondentes acréscimos legais, fixando-lhe o prazo de quinze dias, a contar do recebimento da notificação, para comprovar perante o Tribunal o recolhimento da primeira parcela, e de trinta dias, a contar da parcela anterior, para comprovar os recolhimentos das demais parcelas, devendo incidir sobre cada valor mensal, atualizado monetariamente, os juros de mora devidos, no caso do débito, na forma prevista na legislação em vigor, alertando os responsáveis de que a falta de comprovação do recolhimento de qualquer parcela importará o vencimento antecipado do saldo devedor, nos termos do § 2º do art. 217 do Regimento Interno deste Tribunal;
f) enviar cópia do Acórdão a ser prolatado, bem como do Relatório e do Voto que o fundamentarem à Procuradoria da República no Estado de Goiás, nos termos do § 3º do art. 16 da Lei 8.443/1992 c/c o § 7º do art. 209 do Regimento Interno do TCU, para adoção das medidas cabíveis
g) enviar cópia do Acórdão que vier a ser proferido ao Ministério da Integração Nacional e ao responsável, para ciência, informando que a presente deliberação, acompanhada do Relatório e do Voto que a fundamenta, está disponível para a consulta no endereço www.tcu.gov.br/acordaos, além de esclarecer que, caso requerido, o TCU poderá fornecer sem custos as correspondentes cópias, de forma impressa”.
É o relatório.

não há

Subprocurador-Geral Paulo Soares Bugarin.

TOMADA DE CONTAS ESPECIAL. CONVÊNIO. AUSÊNCIA DE NEXO DE CAUSALIDADE ENTRE AS DESPESAS REALIZADAS E OS RECURSOS PÚBLICOS A ELAS DESTINADOS. NÃO COMPROVAÇÃO DA CORRETA APLICAÇÃO DOS RECURSOS CONVENIADOS. CITAÇÃO. REVELIA. CONTAS IRREGULARES. DÉBITO. MULTA.

TOMADA DE CONTAS ESPECIAL (TCE)

Secretaria de Controle Externo de Tomada de Contas Especial (SecexTCE).

Aprecia-se tomada de contas especial instaurada pela Secretaria de Infraestrutura Hídrica do Ministério da Integração Nacional, tendo como responsável o Sr. José Olinto Neto, ex-prefeito do Município de Planaltina/GO (Gestões 2009-2012 e 1º/1/2013 a 15/7/2013) , em razão do desvio de finalidade na aplicação dos recursos oriundos do Convênio 474/2008 (Siafi 701082) , o qual tinha por objeto a implantação de galeria de águas pluviais, poços de visita e boca de lobo na Avenida Elísio Vaz, Avenida João Gonçalves de Lima e Rua 8, localizadas no Setor Leste da municipalidade.
2.	Para a execução do objeto conveniado, foi orçado o valor de R$ 1.320.000,00, sendo R$ 1.200.000,00 de responsabilidade do concedente e R$ 120.000,00 relativo à contrapartida municipal. Desse valor, foi repassado à municipalidade o montante de R$ 800.000,00, em duas parcelas de R$ 400.000,00, nas datas de 15/7/2009 e 6/3/2012.
3.	O convênio em tela vigorou no período de 30/12/2008 a 31/12/2014 e o prazo final para a prestação de contas dos recursos conveniados deu-se em 31/1/2015, conforme cláusula nona do instrumento pactuado (peça 3, fl. 103) .
4.	No âmbito deste Tribunal, foi promovida a citação do responsável para apresentar alegações de defesa e/ou recolher aos cofres públicos os recursos conveniados cuja regular aplicação não restou demonstrada, em razão da impossibilidade do estabelecimento do nexo causal entre tais recursos e a obra executada, dadas as seguintes irregularidades, apontadas no Parecer Técnico RPZ 8/2014/CGSOB/DOH/SIH/MI (peça 16, fls. 160/165) , no Parecer Técnico RPZ 29/2015/CGSOB/DOH/SIH/MI (peça 17, fls. 14/23) e na Nota Técnica 241/2017-CGSOB/DOH/SIH/MI (peça 28, fls. 15/24) :
	“a.1.1) licitação e contrato pretérito à aprovação do convênio, sem os pressupostos básicos para que tal licitação pudesse ser utilizada, qual sejam, estrita observância aos preceitos da Lei no 8.666/93 e às demais normas aplicáveis aos convênios
	a.1.2) Contrato genérico, pois cita os bairros sem especificar as ruas;
	a.1.3) o Bairro no qual se localiza o objeto do plano de trabalho não estava contemplado no contrato original, sendo acrescido por aditivo contratual firmado em período semelhante à apresentação do projeto no MI, porém, anteriormente à formalização do convênio, caracterizando o descompasso temporal entre a inclusão da despesa em contrato administrativo e sua verdadeira previsão de disponibilidade;
	a.1.4) prestação de contas insuficiente, de modo a não possibilitar o nexo de casualidade entre os recursos liberados e a documentação apresentada; destacando que as medições apresentadas são uma adaptação à planilha aprovada no MI, não podendo ser consideradas instrumentos de atestamento dos serviços, pois não tem a verdadeira correspondência ao contrato firmado no âmbito da prefeitura, conforme as seguintes constatações: 
I - O convenente ora utilizava preços da planilha aprovada junto ao MI, ora utiliza preços do contrato (na medição existe um índice de reajuste em relação a eles que varia de 12,3% a 12,9% que não têm explicação formal no processo - foi verificado por matemática reversa durante a análise da situação) .
II - Alguns preços não obedecem a nenhuma das considerações acima.
III - Utiliza a descrição exata da planilha aprovada junto ao MI e não a descrição dos serviços da planilha de contrato (alguns serviços têm descrição um pouco diferente) .
IV - Não faz referência ao item de planilha de contrato ao qual se está medindo (está em branco) , impedindo a real identificação do item quantificado na medição.
V- Utiliza a quantidade exata dos serviços apresentados na planilha aprovada junto ao MI, sendo que as quantidades de planilha de contrato (4º TA é o último aditivo apresentado) , em alguns casos, são menores que essas e, por isso, não poderiam ser medidas (não se pode medir serviço não constante em contrato) .
VI - Alguns dos serviços medidos existem na planilha aprovada no MI, mas não na planilha de contrato”. 
5.	Embora notificado de forma regular e válida, em plena conformidade com os normativos acerca da matéria, o responsável permaneceu silente, o que caracteriza a revelia, nos termos do art. 12, § 3º, da Lei 8.443/1992, devendo-se, portanto, dar prosseguimento ao processo.
6.	Diante disso, a Secretaria de Controle Externo de Tomada de Contas Especial sugeriu o julgamento pela irregularidade das presentes contas e a condenação em débito pelo montante especificado acima, com aplicação da multa prevista no art. 57 da referida lei.
7.	Acolho o encaminhamento de mérito proposto pela unidade técnica, o qual foi endossado pelo douto Parquet e cujos fundamentos incorporo às minhas razões de decidir.
8.	De fato, não obstante as oportunidades que lhe foram conferidas pelo órgão concedente e por este Tribunal, o Sr. José Olinto Neto não apresentou qualquer elemento que pudesse descaracterizar as irregularidades apontadas ou elidir a sua responsabilidade pela prática dessas irregularidades.
9.	Sendo assim, e ante a inexistência nos autos de elementos evidenciando a boa-fé na conduta do responsável, cabe, desde já, o julgamento das presentes contas pela irregularidade, com imputação de débito.
10.	Por fim, registro que, consoante análise empreendida pela Secretaria de Controle Externo de Tomada de Contas Especial, não há empecilhos para a aplicação de multa ao responsável, haja vista a inocorrência da prescrição da pretensão punitiva deste Tribunal.
11.	Ressalto, apenas, que, ao contrário do colocado pela unidade técnica, no caso em exame o termo a quo para contagem do prazo prescricional é o prazo final para prestação de contas dos recursos conveniados, ou seja, 31/1/2015. 
12.	Isso porque a irregularidade sancionada nesta tomada de contas especial foi a não comprovação da boa e regular aplicação dos recursos conveniados, em decorrência da ausência de nexo de causalidade entre as despesas realizadas para a consecução do objeto pactuado. Assim, foi na data fatal para a prestação de contas final dos recursos conveniados que efetivamente se materializou tal irregularidade.
13.	Nesse sentido, tem-se que entre 31/1/2015 e 29/4/2019, data do ato de ordenação da citação do responsável (peça 32) , transcorreu período de tempo inferior ao lapso de dez anos preconizado na Lei Civil.
14.	Ressalto que encaminhamento nessa linha foi adotado no âmbito do TC Processo 044.954/2012-3, nos termos do Acórdão 2266/2017-TCU-Segunda Câmara.
	Pelas razões expostas, VOTO no sentido de que seja adotado o acórdão que ora submeto à apreciação deste colegiado.
TCU, Sala das Sessões Ministro Luciano Brandão Alves de Souza, em 17 de setembro de 2019.
Ministro JOÃO AUGUSTO RIBEIRO NARDES 
Relator